【裁判字號】    95,上易,441
【裁判日期】    951003
【裁判案由】    返還不當得利
【裁判全文】
臺灣高等法院民事判決                 95年度上易字第441號
上  訴  人  丙○
            丁○○
                        之7
            甲○○
            乙○○
共      同
訴訟代理人  李宗輝律師
            呂昱德律師
被 上訴 人  戊○○
訴訟代理人  盧立仁律師
            張衛航律師
上列當事人間請求返還不當得利事件，上訴人對於中華民國95年
4 月18日臺灣士林地方法院94年度訴字第1183號第一審判決提起
上訴，經本院於95年9月19日言詞辯論終結，判決如下：
    主      文
原判決關於駁回上訴人後開第二項及上訴人乙○○後開第三項之
訴部分，暨命上訴人負擔訴訟費用之裁判均廢棄。
被上訴人應再給付上訴人新台幣陸萬壹仟佰拾伍元及自民國
九十四年十二月七日起至清償日止，按年息百分之五計算之利息
。
被上訴人應再給付上訴人乙○○新台幣壹萬捌仟伍佰玖拾陸元及
自民國九十四年十二月七日起至清償日止，按年息百分之五計算
之利息，並自民國九十四年十二月十八日起，按月再給付上訴人
乙○○新台幣貳仟零伍拾柒元。
其餘上訴駁回。
第一、二審訴訟費用由被上訴人負擔四分之二，由上訴人乙○○
負擔四分之一，餘由上訴人負擔。
    事實及理由
一、本件上訴人聲明求為判決：(一)原判決關於駁回上訴人後開第
    2項及上訴人乙○○後開第3項之訴部分廢棄。(二)被上訴人應
    再給付上訴人新台幣（下同） 43萬3,556元及自民國（下同
    ）94年12月 7日起至清償日止，按年息5%計算之利息。(三)被
    上訴人應再給付上訴人乙○○13萬5,784元及自94年12月7日
    起至清償日止，按年息5%計算之利息，並自94年12月18日起
    按月再給付上訴人乙○○1萬5,008元。
    被上訴人聲明求為判決：上訴駁回。
二、上訴人起訴主張：坐落台北市○○區○○段 2小段71地號，
    面積410平方公尺土地（下稱系爭土地）所有權應有部分1,0
    00分之677 原為訴外人張清溪所有，張清溪基於使用借貸關
    係，於69年間，提供系爭土地予上訴人甲○○興建系爭門牌
    號碼為台北市○○區○○路 3段60巷31弄2號之建物（468建
    號，下稱系爭建物）；嗣張清溪於91年6月2日死亡，系爭土
    地由張清溪之子女即上訴人共同繼承，上訴人於93年12月17
    日成立分割協議，約定由上訴人乙○○取得系爭土地所有權
    應有部分1,000分之677，並於94年 3月18日辦妥分割繼承登
    記。又系爭土地上坐落有台北市○○區○○段 2小段 466、
    468、470建號等3棟建物，其中466建號建物為上訴人乙○○
    所有，就系爭土地有應有部分1,000分之677 ，470建號建物
    為訴外人張潔所有，就系爭土地有應有部分1,000之323，被
    上訴人則於91年9月26日因拍賣取得系爭468建號建物之所有
    權，但未配賦系爭土地所有權之應有部分，基於房屋不能與
    土地分離使用之原則，以及系爭建物對系爭土地事實上使用
    狀態判斷，系爭建物包含法定空地在內，至少使用系爭土地
    面積之3分之1，則其就系爭土地至少應配賦所有權應有部分
    3分之1，上訴人並未同意被上訴人使用系爭土地，並曾於94
    年 4月27日、同年7月1日兩度去函請求被上訴人支付地租，
    均未獲置理，被上訴人應自其取得系爭建物所有權之91年 9
    月26日起，依土地法第105條、第97條之規定， 給付按系爭
    土地申報地價年息 10%計算之不當得利或租金等情，爰先位
    本於不當得利之法則、備位類推適用民法第425條之1 第2項
    之規定，求為命：(一)被上訴人應給付上訴人 55萬5,416元及
    自起訴狀繕本送達之翌日即94年12月7日起至清償日止，按
    年息5%計算之利息。(二)被上訴人應給付上訴人乙○○ 17萬
    2,978元及自94年12月7日起至清償日止，按年息5%計算之利
    息。(三)被上訴人應自94年12月18日起按月給付上訴人乙○○
    1萬9,132元之判決（原審判決命被上訴人給付上訴人12萬1,
    860元及自94年12月7日起至清償日止，按年息5%計算之利息
    ；給付上訴人乙○○3萬7,194元及自94年12月 7日起至清償
    日止，按年息5%計算之利息，並自94年12月18日起按月給付
    上訴人乙○○ 4,114元；而駁回上訴人其餘之訴。上訴人就
    其敗訴部分不服，提起上訴；被上訴人就其敗訴部分，未聲
    明不服而確定）。
    被上訴人則以：系爭建物原為上訴人甲○○所有，由張清溪
    於69年間無償借用系爭土地所興建，並於70年 3月31日完成
    建物所有權第 1次登記，足見系爭建物對於系爭土地已取得
    基地利用權；張清溪於91年6月2日死亡後，由上訴人共同繼
    承，就上訴人甲○○而言，即生系爭建物與系爭土地同屬一
    人之情形，嗣伊拍定取得系爭建物之所有權，應類推適用民
    法第425條之1之規定，推定在系爭建物得使用系爭土地期限
    內有租賃關係，且上訴人本即有意容認系爭建物繼續使用系
    爭土地，是系爭建物使用系爭土地即具有法律上之原因；又
    系爭建物實際使用系爭土地之面積僅 64.37平方公尺，上訴
    人按系爭土地面積3分之1計算不得當利或租金，亦非有據；
    又系爭建物位於台北市內湖區臨山緩坡之上，並非坐落台北
    市○○地段，附近工商業並非繁榮，交通亦不便利，系爭房
    屋整體條件稍差，屋齡老舊，且伊僅利用系爭土地作住家使
    用，房屋經濟價值及伊所受利益不高，上訴人請求按系爭土
    地申報地價年息 10%計算不當得利或租金，實屬過高，應按
    年息5%計算方屬妥適；又伊已按原審判決之金額，為上訴人
    辦理提存等語，資為抗辯。
三、經查上訴人主張系爭土地所有權應有部分1,000分之677原為
    訴外人張清溪所有，張清溪基於使用借貸關係，於69年間，
    提供系爭土地予上訴人甲○○興建系爭 468建號建物；嗣張
    清溪於91年6月2日死亡，系爭土地由張清溪之子女即上訴人
    共同繼承，上訴人於93年12月17日成立分割協議，約定由上
    訴人乙○○取得系爭土地所有權應有部分1,000分之677，並
    於94年3月18日辦妥分割繼承登記；又系爭土地上坐落有466
    、468、470建號等3棟建物，其中466建號建物為乙○○所有
    ，就系爭土地有應有部分1,000分之677 ，470建號建物為訴
    外人張潔所有，就系爭土地有應有部分1,000之323，被上訴
    人則於91年9月26日因拍賣取得系爭468建號建物之所有權，
    未配賦系爭土地所有權之應有部分；又上開 466、468、470
    建號建物坐落系爭土地面積各為63.72平方公尺、72.34平方
    公尺、68.84平方公尺之事實， 業據其提出戶籍謄本、遺產
    分割協議書、土地及建物登記謄本、及建物及土地異動清冊
    為證（見原審卷17至24、28至30、139至145頁），且為被上
    訴人所不爭執（見本院卷34頁），自堪信為真實。
四、按土地及其土地上之房屋同屬 1人所有，而僅將土地或僅將
    房屋所有權讓與他人，或將土地及房屋同時或先後讓與相異
    之人時，土地受讓人或房屋受讓人與讓與人間或房屋受讓人
    與土地受讓人間，推定在房屋得使用期限內，有租賃關係，
    ，民法第425條之1 第1項前段定有明文。其立法理由謂：「
    僅將土地或僅將房屋所有權讓與他人，或將土地及房屋同時
    或先後讓與相異之人時，實務上見解，除有特別約定外，應
    推斷土地受讓人默許房屋受讓人繼續使用土地，但應支付相
    當代價，故其法律關係之性質，當屬租賃。」足見出讓人將
    土地及房屋單獨出讓或出讓與相異之人時，該房屋所有權人
    即得於房屋得使用期限內，繼續「合法使用」該房屋所坐落
    之土地。除別有約定外，縱該房屋所有權人須支付相當之對
    價，非可當然「無償使用」該土地，然仍不影響其對於房屋
    坐落土地之「有權使用」，即無不當得利或侵權行為之可言
    。此項規定，於房屋所有權人原有合法使用坐落土地之所有
    權及地上權，而僅將房屋所有權或僅將土地所有權或地上權
    之全部或一部讓與他人，或將土地所有權或地上權及房屋所
    有權同時或先後讓與相異之人時，亦可類推適用。至該土地
    權利人得依租賃之法律關係，請求房屋權利人給付租金，要
    屬別一問題（最高法院93年度台上字第1328號判決參照）。
    經查：系爭土地所有權應有部分1,000分之677原為被繼承人
    張清溪所有，雖張清溪於69年間，提供系爭土地予上訴人甲
    ○○興建系爭 468建號建物，乃係基於使用借貸、而非基於
    租賃關係。然被繼承人張清溪於91年6月2日死亡後，系爭土
    地依法由其全體繼承人即上訴人共同繼承，而屬上訴人公同
    共有，是於斯時，就上訴人甲○○所有之系爭 468建號建物
    而言，即生類似民法第425條之1 第1項「土地及土地上之房
    屋同屬一人所有」之情形。又被上訴人嗣於91年 9月26日，
    因拍定而自上訴人甲○○取得系爭 468建號建物之所有權；
    而上訴人間復於93年12月17日成立遺產分割協議，約定將系
    爭土地所有權應有部分1,000分之677分歸上訴人乙○○所有
    ，已如前述，即合於民法第425條之1 第1項所謂「將土地及
    房屋先後讓與相異之人」之情形。揆諸首揭說明，自應推定
    被上訴人在系爭建物使用期限內，得繼續合法使用該建物所
    坐落之系爭土地。準此，被上訴人所有系爭建物即屬有權使
    用該建物所坐落之系爭土地，雖被上訴人須支付相當之對價
    即租金，但究無不當得利之可言。是上訴人本於不當得利之
    法則，請求被上訴人給付相當於租金之不當得利，固非有據
    。
五、惟按有民法第425條之1 第1項之情形，其租金數額當事人不
    能協議時，得請求法院定之，為同條第 2項所明定。又租用
    基地建築房屋之租金，以不超過土地申報總價額年息百分之
    10為限，土地法第105條準用第97條第1項定有明文。又基地
    租金之數額，除以基地申報地價為基礎外，尚須斟酌基地之
    位置，工商業繁榮之程度，承租人利用基地之經濟價值及所
    受利益等，並與鄰地租金相比較，以為決定（最高法院68年
    臺上字第3071號判例參照）。經查：
    (一)被上訴人自91年 9月26日因拍定取得系爭 468建號建物，
      推定其就系爭土地，與當時公同共有系爭土地所有權應有
      部分1,000分之677之上訴人全體間，成立租賃契約；嗣上
      訴人乙○○於94年 3月18日，因分割遺產而取得系爭土地
      所有權應有部分1,000分之677，亦推定被上訴人就系爭土
      地，與上訴人乙○○間成立租賃契約，已如前述。又因上
      訴人就系爭土地所有權始終僅有應有部分1,000分之677，
      是上訴人僅得就該應有部分比例，請求被上訴人給付租金
      。
    (二)又系爭468建號為2層建物，建物總面積為123.88平方公尺
      （第1層64.37平方公尺、第2層59.51平方公尺、 陽台12.
      78平方公尺、平台7.97平方公尺），有建物登記謄本足按
      （見原審卷28頁）。是系爭建物坐落系爭土地之面積計為
      72.34平方公尺（即1層主建物加上平台之面積），此亦為
      兩造所不爭執（見本院卷34頁），自應依此認定為租賃面
      積並計算租金。雖上訴人主張系爭土地上，除系爭 468建
      號建物外，另有466、470建號建物，坐落系爭土地面積各
      為63.72平方公尺、68.84平方公尺，該 3棟建物坐落系爭
      土地合計僅204.9平方公尺，不及系爭土地面積（410平方
      公尺）之全部，顯係興建之初留有法定空地，故應計入法
      定空地面積，而認系爭建物租賃範圍應為系爭土地面積之
      3分之1云云。然查，系爭建物於69年間興建時，建築法第
      11條並未設有「法定空地」之規定（見本院卷 120頁），
      且上訴人亦未能證明系爭土地上，確有屬於系爭建物之法
      定空地存在，是其空言主張系爭建物加計法定空地，應為
      坐落系爭土地面積之3分之1云云，即不足取。
    (二)系爭土地於89年7月及93年1月之申報地價均為每平方公尺
      1萬6,800元，有地價謄本及土地登記謄本足按（見原審卷
      37、23頁）。爰斟酌系爭土地坐落於台北市○○區○○路
      60巷31弄內，地勢緩坡，單面臨既成巷道，交通流暢度稍
      佳，近臨碧山市場、金龍公園，地區繁榮程度普通，步行
      出內湖路60巷後商業繁榮、交通便利，且距離興建中之捷
      運內湖線內湖站不遠，被上訴人使用系爭土地之方式係作
      為透天厝型住宅使用等情，有兩造不爭執之鑑定報告書、
      位置圖、現場照片及地圖可稽（見原審卷 104至124、132
      至138頁）； 復經斟酌系爭建物不能與系爭土地分離使用
      ，本件被上訴人自認係以147萬3,000元標得系爭建物（見
      本院卷154頁），又依較接近系爭土地市價之該土地94年1
      月之公告土地現值每平方公尺5萬2,600元計算，系爭建物
      坐落上訴人所有系爭土地之價值為257萬6,042元（其計算
      式為：52,600元×72.34平方公尺×677/1,000=2,576,042
      元，元以下四捨五入），而被上訴人目前將系爭建物出租
      他人，每月收取租金 1萬元，業經證人陳洲林在本院到場
      證述屬實（見本院卷 155頁），則依此換算系爭土地部分
      ，每月所得收取之租金應為6,362元（其計算式為：10,00
      0元×2,576,042元/(1,473,000+2,576,042)元=6,362元，
      元以下四捨五入），約合於系爭土地之申報地價年息9%（
      其計算式為： 申報地價16,800元×72.34平方公尺×677/
      1,000×9%×1/12=6,171元，元以下四捨五入）， 故認上
      訴人所得請求被上訴人給付之租金，以系爭土地申報總價
      額年息9%為適當。
    (三)準此，上訴人得請求被上訴人給付自系爭建物登記為被上
      訴人所有之91年 9月26日起，至上訴人就系爭土地為分割
      繼承登記前之94年3月17日止之租金計為18萬3,195元（其
      計算式為：16,800元×72.34平方公尺×677/1,000×9%×
      (2+173/365)年= 183,195元，元以下四捨五入）。又上訴
      人乙○○得請求被上訴人給付自94年 3月18日起至94年12
      月17日止之租金計為5萬5,790元（其計算式為：16,800元
      ×72.34平方公尺×677/1,000×9%×275/365年=55,790元
      ，元以下四捨五入）；並得請求被上訴人自94年12月18日
      起，按月給付租金6,171元（其計算式為：16,800元×72.
      34平方公尺×677/1,000×9%×1/12年= 6,171元，元以下
      四捨五入）。
四、綜上所述，上訴人類推適用民法第425條之1 第2項之規定，
    請求(一)被上訴人再給付上訴人6萬1,335元（其計算式為：應
    給付金額183,195元-原審判決給付金額121,860元=61,335元
    ）及自起訴狀繕本送達之翌日即94年12月 7日起算法定遲延
    利息；及(二)被上訴人再給付上訴人乙○○1萬8,596元（其計
    算式為：應給付金額55,790元- 原審判決給付金額37,194元
    =18,596元）及自94年12月7日起算法定遲延利息；暨(三)被上
    訴人自94年12月18日起，按月再給付上訴人乙○○ 2,057元
    （其計算式為：應給付金額6,171元- 原審判決給付金額4,1
    14元=2,057元）部分，自屬應予准許；至逾上開部分（除確
    定部分外）上訴人之請求，即屬不應准許。從而原審就上開
    應予准許部分，所為上訴人敗訴之判決，自有未洽，上訴論
    旨指摘原判決此部分不當，求予廢棄改判，為有理由；就上
    開不應准許部分，所為上訴人敗訴之判決，並無不合，上訴
    論旨指摘原判決此部分不當，求予廢棄改判，為無理由。
七、至兩造其餘之攻擊或防禦方法及未經援用之證據，經本院斟
    酌後，認為均不足以影響本判決之結果，自無逐一詳予論駁
    之必要，併此敘明。
八、據上論結，本件上訴為一部有理由，一部無理由，依民事訴
    訟法第450條、第449條第1項、第79條、第85條第1項前段，
    判決如主文。
中    華    民    國    95    年    10    月    3     日
                    民事第六庭
                        審判長法  官  林鄉誠
                              法  官  彭昭芬
                              法  官  梁玉芬
正本係照原本作成。
不得上訴。
中    華    民    國    95    年    10    月    5     日
                              書記官  常淑慧


司法院資訊處製作；財團法人民間司法改革基金會備份。
